臺灣臺中地方法院民事判決　96年度訴更字第2號
原　　　告　甲○○即郭唐麗敏
訴訟代理人　乙○○
　　　　　　蕭志鋒律師
被　　　告　臺灣土地銀行股份有限公司
法定代理人　戊○○
訴訟代理人　丁○○
　　　　　　丙○○
上列當事人間請求返還不當得利事件，本院於民國96年9月19日
言詞辯論終結，判決如下：
    主    文
原告之訴及假執行之聲請均駁回。
訴訟費用由原告負擔。
    事實及理由
甲、程序方面：
    按當事人喪失訴訟能力或法定代理人死亡或其代理權消滅者
    ，訴訟程序在有法定代理人或取得訴訟能力之本人承受其訴
    訟以前當然停止；承受訴訟人，於得為承受時，應即為承受
    之聲明，民事訴訟法第170條、第175條第1項分別定有明文
    。本件被告之法定代理人原為張義雄，於訴訟中變更為戊○
    ○，其已具狀聲明承受訴訟，此有被告提出之承受訴訟聲明
    狀附卷可稽，參諸前揭規定，應予准許，合先敘明。
乙、實體方面：
一、原告起訴主張：(一)原告曾於民國（下同）82年2月16日向被
    告借款新臺幣（下同）220萬元，並以坐落臺中縣潭子鄉○
    ○段89地號土地及其上建號229號之建物（下稱系爭房地）
    作為抵押；原告另於83年5月30日向被告辦理金融卡融資額
    度30萬元。嗣於83年7月9日原告將系爭房地出賣與訴外人曾
    榮造，雙方並言明，原告若無法繳納系爭不動產所擔負之抵
    押債務時，應由曾榮造負擔。詎被告於84年7月18日以訴外
    人曾榮造為相對人之名義拍賣系爭房地，並取得本院84年度
    拍字第1551號拍賣抵押物裁定，進而於84年9月12日以曾榮
    造為債務人，聲請本院拍賣系爭房地之強制執行，並經本院
    以84年度執辰字第7930號執行在案，且經執行程序完結後，
    因上揭系爭房地經前開拍賣尚不足清償全部債權，即被告尚
    有借款債權726,018元之不足額，此部分依前揭原告與訴外
    人曾榮造間買賣契約之約定，應由曾榮造承擔，詎曾榮造並
    未依約償還。而被告於上揭強制執行程序中或於強制執行完
    結後，均未依約通知原告處理或清償餘額情事，以致累積高
    額之利息及違約金，且被告竟遲至95年5月22日始向本院聲
    請對原告之其他財產強制執行，即對原告在第三人臺灣中小
    企業銀行股份有限公司潭子分公司之存款扣押執行，以致原
    告之前開存款遭強制執行2,297,943元，並由被告收取完畢
    。況原告早於銀行即有相當數額之存款，若被告依約通知原
    告處理，原告即可於當時清償完畢，現因被告未依約通知原
    告及曾榮造未依約清償不足額債務等情，以致原告因而損失
    2,297,943元，被告因而取得逾期之不當得利2,297,943元，
    現原告願扣除被告應得之債權原本30萬元及不足額726,018
    元，爰依不當得利返還請求權之法律關係，先位請求被告返
    還1,271,925元及其法定遲延利息。(二)本件兩造所簽訂之中
    長期放款借據第4條第1項有關利息給付之約定為：「按貴行
    牌告基本放款利率8.55%加8.8碼（每碼0.25%）計為年利率
    10.75%，嗣後隨貴行牌告基本放款利率及核定之加減碼標準
    機動調整。」又依兩造所簽訂之金融卡融資契約第3條前段
    約定為：「本融資利息，按融資當日貴行基本放款利率加7.
    8碼（計年息10%）計算，但在融資期間如遇貴行基本放款利
    率調整時，隨同調整利率」。足見兩造間所約定之利息係採
    浮動利率，機動調整，自不因被告是否已取得執行名義而有
    所不同。又金融機構之基本放款利率，自84年以後，均往下
    調整，尤其是自88年3月1日以後更調整至年息5%以下，但被
    告聲請對原告為強制執行時，卻均採最高之利率計算，爰依
    民法第227條之2關於情事變更之原則，請求法院判決將利率
    調整至年息5%為公平適宜，若依此年息計算，原告應給付之
    利息為：1.本金30萬元部分：（依本院95執字第23530號執
    行金額計算分配表之記載，自84年5月13日起至95年6月2日
    止合計為4039日）：300,000元×5%×（4039/365）＝165,
    986元（元以下四捨五入）。2.本金726,018元部分：（依本
    院95執字第23530號執行金額計算分配表之記載，自85年6月
    12日起至95年6月2日止合計為3653日）：726,018元×5%×
    （3653/365）＝363,307元。3.被告前向原告執行款為2,297
    ,943 元，扣除本金30萬元及726,018元及執行費用7217元，
    以及上述利息165,986元、363,307元外，溢收之735,415元
    （2,297,943－300,000－726,018－7,217－165,986－363,3
    07＝735,415），被告自應返還原告。爰依不當得利之法律
    關係及前揭法條之規定，備位請求被告返還735,415元及其
    法定遲延利息。並先位聲明：(1)被告應給付原告1,271,925
    元，及自起訴狀繕本送達之第11日即96年7月7日起至清償日
    止，按年息百分之5計算之利息。(2)願供擔保，請准宣告假
    執行。及備位聲明：(1)被告應給付原告735,415元，及自起
    訴狀繕本送達之第11日起即96年7月7日起至清償日止，按年
    息百分之5計算之利息。(2)願供擔保，請准宣告假執行。
二、被告則以：(一)原告協同訴外人郭金樹（即原告訴訟代理人乙
    ○○）為連帶債務人，於82年2月16日向被告借款220萬元，
    並提供其所有之系爭房地作為擔保，設定本金最高限額300
    萬元之抵押權予被告，嗣又協同郭金樹為連帶保證人，於83
    年5月30日向原告辦理金融卡融資額度30萬元，惟原告自82
    年9月起即發生遲延繳息還本之情形，屢經被告電、函催仍
    未依約繳納，被告乃於83年9月間向本院聲請對原告核發支
    付命令，並取得本院83年度促字第第13878號支付命令及確
    定證明書，原告辯稱被告未通知處理或清償，顯與事實不符
    。另依系爭中長期借款借據有關償還方法之約定：「自借款
    日起共分180期，每期1個月，第1期至第36期只付利息不還
    本金，第37期起平均攤還本金，利息按借款餘額計算。如有
    一期未履行時，即視為全部到期。」，又金融卡融資契約亦
    約定：「本融資期限，自中華民國83年5月30日起至中華民
    國84年5月30日止。借款人應於每月21日繳交上月21日至當
    月20日之應付利息…有不能履行本契約債務或其他一切債務
    之虞者，得提前終止本契約，並要求立即清償全部融資本息
    （第2、4、6條）。」，原告無待被告之通知或催告，本即
    應依約按期履行，自不得因原告違約逾期未清償，而反課以
    被告須再行負催告原告依約履行之義務。且被告於取得確定
    支付命令後，雖另取得拍賣抵押物裁定之對物之執行名義，
    並聲請強制執行系爭房地且受償部分債權金額，惟強制執行
    程序係依強制執行法及民事執行處之程序進行，被告縱有不
    足受償部分，實無再另行通知或催告原告清償之義務。(二)系
    爭二筆借款均因原告未按期清償而依約喪失期限利益，既喪
    失期限利益，則被告請求之利率自應以視為全部到期當時之
    利率為準，而系爭中長期放款借據第4條有關利息之約定雖
    為：「本借款利息，同意按『貴行牌告基本放款利率8.55%
    加8.8碼（每碼0.25%）計為年利率10.75%；嗣後隨貴行牌告
    基本放款利率及核定之加減碼標準機動調整。』」，惟依第
    3條有關償還方法之約定為：「…如有一期未履行時，即視
    為全部到期。」從而，該筆借款到期之當時即83年6月16日
    之基本放款利率為7.85%，再按上開約定計算所得之利率應
    以10.05%（7.85%＋8.8×0.25＝10.05%）為準。另30萬元之
    金融卡融資部分，依金融卡融資契約第3條約定：「按融資
    當日貴行基本放款利率加7.8碼（計年息10%）計算，但在融
    資期間如遇貴行基本放款利率調整時，隨同調整利率。」惟
    依第6條之約定，此筆借款已於83年7月19日未按時清償即喪
    失期限利益，依當時之基本放款利率7.85%，再按上開約定
    計算所得之利率應以9.8%（7.8 5%＋7.8×0.25＝9.8%）為
    準。又被告取得確定之支付命令，為與確定判決同一效力之
    執行名義，且二筆借款之利率於支付命令明確記載為10.05%
    及9.8%，而原告既對上開支付命令之請求未提出異議而確定
    ，則該支付命令利率之記載已據實質確定力，自不得因嗣後
    市場利率水準走低，即主張利率應隨之往下調整。退步言之
    ，縱使依原借款契約約定之方式計算，即隨被告基本放款利
    率調整而調整計息，原告應繳之金額為2,240,977元，與依
    分配表固定利率計算所載之債權金額2,290,726元，二者間
    相差之金額亦僅有49,749元，兩造間並無一方有受不相當之
    損失，或他方得不預期之利益之情事，又原告在辦理授信當
    時，對於爾後市場利率之升降，本得預期，縱約定後之利率
    下滑，亦無顯失公平情事，實不符合情事變更原則之要件，
    自無民法第227條之2規定之適用。況本件係放款，而非存款
    ，原告認依郵政定期儲金一年期固定利率，自84年以後即往
    下調整，與系爭借款利率之約定並不相同，故原告主張依情
    事變更原則，訴請將利率調整至年息5%，顯屬無稽，並無可
    採等語，資為抗辯。並聲明：(1)原告之訴駁回。(2)如受不利
    判決，願供擔保請准免為假執行。
三、本件兩造不爭執之事項：
  (一)原告協同訴外人郭金樹為連帶債務人，於82年2月16日向被
    告借款220萬元，有中長期放款借據乙紙可稽，並提供其所
    有坐落於臺中縣潭子鄉○○段89號土地，及其上建號229號
    之建物為擔保，設定本金最高限額300萬元之抵押權予被告
    ，亦有抵押權設定契約書乙紙可證。
  (二)嗣又協同郭金樹為連帶保證人，於83年5月30日向原告辦理
    金融卡融資額度30萬元，有金融卡融資契約乙紙可稽。
  (三)原告自82年9月起陸續發生遲延繳息還本情形，屢經電、函
    催仍未依約繳納，被告乃於83年9月間向本院聲請對原告核
    發支付命令，並取得本院83年度促字第第13878號支付命令
    及確定證明書。
  (四)原告於系爭借款逾期後，趁被告取得執行名義之際，於83年
    9月13日將其所有之系爭抵押品（即系爭房地），移轉登記
    予訴外人曾榮造，惟並未通知被告同意。
  (五)被告於84年7月間向本院聲請裁定拍賣抵押物，取得本院84
    年度拍字第1511號民事裁定准予拍賣。
  (六)被告以本院84年度拍字第1551號民事裁定為執行名義，向本
    院聲請強制執行系爭抵押品，經本院84年執字第7930號將系
    爭房地於85年5月30日第5次時以211萬元拍定，被告於85年6
    月18日分配受償執行費部分42,000元及債權部分1,779,164
    元，仍不足受償本金726,018元，及自85年6月2日起至清償
    日止之利息、違約金未還。
  (七)被告以本院83年度促字第13878號支付命令及確定證明書為
    執行名義，向本院聲請強制執行，惟因原告及訴外人郭金樹
    均無可供執行之財產及所得，經本院換發88年執秋字第1934
    8號債權憑證在案。
  (八)被告於88年12月17日向財政部臺灣省中區國稅局查調原告財
    產及所得資料，均尚查無資料可供執行。嗣又於89年1月27
    日遞狀對連帶債務人郭金樹聲請強制執行扣薪，惟第三人聖
    冀企業有限公司89年3月1日，稱郭金樹已於89年1月1日離職
    ，故執行仍無結果。
  (九)嗣被告再於93年11月22日遞狀聲請強制執行換發本院93年執
    秋字第55679號債權憑證並中斷時效。
  (十)被告於94年12月8日再行向財政部臺灣省中區國稅局查調原
    告財產及所得時，查得原告於第三人臺灣中小企業銀行股份
    有限公司潭子分公司有存款債權。
  (十一)被告具狀聲請強制執行原告之存款債權，並經本院95年執秋
    字第23530號強制執行事件於95年6月12日實行分配，被告除
    受償執行費7,217元外，本金30萬元部分以利率9.8%計算之
    利息325,333元，違約金63,077元，共計688,410元；及本金
    726,018元部分，以利率10.05%計算之利息730,248元，違約
    金146,050元，共計1,602,316元。二筆債權總計2,290,726
    元，連同執行費，總計受償2,297,943元。
四、本件兩造爭執所在厥為：(一)原告借款後逾期未繳款，被告是
    否有通知或催告之義務？(二)被告於強制執行抵押物後，仍有
    不足受償債權部分，依法是否仍有通知或催告原告之義務？
    (三)依系爭「中長期放款借據」第3條、「授信約定書」第5條
    及「金融卡融資契約」第6條皆規定系爭借款因未按期清償
    即喪失期限利益，被告請求時得否以視為全部到期當時之利
    率固定計息？(四)契約成立後金融市場利率變動是否有情事變
    更原則之適用？茲說明如下：
  (一)按給付有確定期限者，債務人自期限屆滿時起，負遲延責任
    。給付無確定期限者，債務人於債權人得請求給付時，經其
    催告而未為給付，自受催告時起，負遲延責任。其經債權人
    起訴而送達訴狀，或依督促程序送達支付命令，或為其他相
    類之行為者，與催告有同一之效力。前項催告定有期限者，
    債務人自期限屆滿時起負遲延責任。民法第229條定有明文
    。又不定期債務，應於受債權人催告履行後，始發生遲延責
    任，最高法院18年上字第1318號判例要旨可資參照。而依兩
    造間系爭中長期借款借據有關償還方法之約定，既已載明：
    自借款日起共分180期，每期1個月，第1期至第36期只付利
    息不還本金，第37期起平均攤還本金，利息按借款餘額計算
    。如有一期未履行時，即視為全部到期等語。以及兩造間金
    融卡融資契約亦約定：「本融資期限，自中華民國83年5月
    30日起至中華民國84年5月30日止。借款人應於每月21日繳
    交上月21日至當月20日之應付利息…有不能履行本契約債務
    或其他一切債務之虞者，得提前終止本契約，並要求立即清
    償全部融資本息（第2、4、6條）。」等語，足徵兩造間借
    款契約已明定借款人即原告就清償借款之給付係定有確定期
    限者，則依上開規定，債務人自期限屆滿時起，即應負遲延
    責任。其次，查原告積欠被告之上開2筆借款，係分別自83
    年6月16日、83年7月19日起即發生遲延繳息還本情形，經被
    告電、函催仍未依約繳納，被告旋於83年9月22日向本院聲
    請對原告核發支付命令，並經本院於83年9月30日以83年度
    促字第13878號支付命令在案，嗣債務人即原告及郭金樹2人
    未於期間內提出異議而告確定，有該支付命令及確定證明書
    各1紙在卷可稽，復為被告所不爭執，並經本院調閱查明屬
    實。縱認原告應依約清償上開借款之給付係無確定期限，揆
    諸上開規定，系爭支付命令既已合法送達原告，即與催告有
    同一之效力。是原告辯稱被告從未通知或催告處理云云，核
    與事實不符，自不足採信。
  (二)又兩造間所簽訂之「中長期放款借據」之授信約定書第5條
    約定：「立約人對貴行所負之一切債務，如有下列情形之一
    時，無須由貴行事先通知或催告，貴行得隨時減少對立約人
    之授信額度，或縮短借款期限，或視為全部到期：(1)任何一
    宗債務不依約清償本金或利息者。」等語。從而，原告自83
    年6月起發生遲延繳息還本情事時，被告即依上開約定，視
    為全部到期，被告並於83年9月22日聲請對原告核發支付命
    令，並取得本院83年度促字第13878號支付命令及確定證明
    書，足證系爭支付命令已合法送達原告，即已發生催告之同
    一效力。原告本無待被告通知或催告，即應依約按期履行，
    已如前述；反之，若因原告違約逾期未清償，竟反課以被告
    須再行負催告原告依約履行之義務，則顯非契約之本旨，亦
    非法律規定債權人催告或通知債務人之立法目的。再者，被
    告雖系爭借款債權另取得拍賣抵押物裁定之對物（即系爭房
    地）之執行名義，並聲請強制執行系爭房地而受償部分借款
    債權金額，且系爭強制執行程序係依強制執行法及本院民事
    執行處之命令所進行，被告縱尚有不足受償部分之借款債權
    ，依兩造間前開借款契約，被告並無應負通知或催告之義務
    。而原告雖主張：被告於上揭強制執行程序中或強制執行完
    結後，均未依約通知原告處理或清償餘額情事。上開情形，
    因標的物業經拍賣後，已部分清償，而兩造亦未約定就未清
    償部分無庸通知之情事，自不符合被告所稱之授信約定書第
    5條所約定之無須事先通知或催告之情事，認被告應通知或
    催告云云，惟兩造間系爭借款契約，原告既未清償完畢，僅
    係部分清償，則系爭契約即屬有效存在，何以部分清償後，
    就未清償部分，仍須再為催告或通知？又原告另主張系爭房
    地出售予第三人曾榮造，並約定由曾榮造負責清償該筆借款
    等語，惟此項系爭房地之轉讓，原告並未通知被告，此為原
    告所不否認，則原告與第三人曾榮造間之約定，自無從拘束
    被告，而原告於轉讓系爭房地予第三人前即已知系爭借款之
    清償已逾期，而依約應負遲延責任，自不因其擅自轉讓系爭
    房地後，即使被告因而產生催告或通知之義務。是原告爰依
    民法第229條第2項、第254條規定及最高法院86年台上字第
    3231號判例意旨，認被告有通知或催告之義務，殊無足採。
  (三)按解釋當事人之契約，應以當事人立約當時之真意為準，而
    真意何在，又應以過去事實及其他一切證據資料為斷定之標
    準，不能拘泥文字致失真意。最高法院39年台上字第1053號
    判例著有明文。又本件系爭借款契約均有喪失期限利益之約
    定，而所謂喪失期限利益，係指原告對系爭借款有一期未履
    行時，即視為全部到期，即於原告未按期清償時，依約即喪
    失期限利益，而須負全部清償責任，即含有須以契約所約定
    方式計算之當時利率計算所得之利息均須一併清償，自須以
    視為到期當時之利率作為計息標準。而系爭借款因未按期清
    償而依約喪失期限利益，既喪失期限利益，則原告即應依當
    時當期之利率所計算之金額清償，而所謂喪失期限利益，即
    包括喪失利率機動調整之利益。且實務上債權人於聲請強制
    執行時，即將債務人應清償之債務加以確定，且事後自不得
    再任意變更請求之金額。查系爭中長期放款借據第4條有關
    利息之約定雖為：「本借款利息，同意按『貴行牌告基本放
    款利率8.55%加8.8碼（每碼0.25%）計為年利率10.75%；嗣
    後隨貴行牌告基本放款利率及核定之加減碼標準機動調整。
    』」惟依第3條有關償還方法之約定為：「自借款日起共分
    180期，每期1個月，第1期至第36期只負利息不還本金，第
    37期平均攤還本金，利息按借款餘額計算。如有一期未履行
    時，即視為全部到期。」等語，從而，到期之當期（83年6
    月16日）之基本放款利率（7.85%）按上開約定計算所得之
    利率（7.85%＋8.8×0.25＝10.05%）為準。另30萬元之金融
    卡融資部分，則依金融卡融資契約第2條之融資期限係自83
    年5月30日起至84年5月30日止，利息則依第3條約定：「按
    融資當日貴行基本放款利率加7.8碼（計年息10%）計算，但
    在融資期間如遇貴行基本放款利率調整時，隨同調整利率。
    」等語，惟依第6條之約定，原告於83年7月19日未按時清償
    時即喪失期限利益，則依當時之基本放款利率（7.85%）按
    上開約定計算所得之利率（7.85%＋7.8×0.25＝9.8%）為準
    。且系爭2筆借款本件被告已取得確定支付命令，即有與確
    定判決同一效力之執行名義，已如上述，該2筆借款之利率
    亦明確記載為10.05%及9.8%，則該支付命令利率之記載已有
    實質之確定力，故系爭借款不論本金、利息或違約金之請求
    ，均產生實質之確定力。是原告主張系爭房地拍賣後，被告
    未獲清償部分債權，仍應依原契約約定之浮動利率計息云云
    ，自難採信。
  (四)按契約成立後，情事變更，非當時所得預料，而依其原有效
    果顯失公平者，當事人得聲請法院增、減其給付或變更其他
    原有之效果，民法第227條之2第1項固有明定。而所謂情事
    變更，非當時所得預料，依其原有效果顯失公平者，係指情
    事劇變，非契約成立當時所得預料，依一般觀念，認為如依
    其原有效果顯然有失公平者而言（最高法院93年度台上字第
    1277號判決參考）。查本件原告在辦理系爭借款當時，對於
    爾後市場利率之升降，本得預期，而依其判斷與被告約定適
    用之利率計算方式，縱約定後之利率下滑，亦無顯失公平情
    事，依上開判決意旨，難謂有情事變更原則之適用。又關於
    情事變更而增加給付之法則，原為當事人因情事變更之一方
    ，受不相當之損失，他方得不預期之利益者之補救辦法，故
    法院依此種法則，就當事人間之法律關係，因情事變更就一
    方所受之損失，他方所得之利益，其實際情形及彼此間之關
    係如何，為其公平裁量增加給付數額應予斟酌之重要事項。
    查本件系爭消費借貸契約，當事人雙方並無一方有受不相當
    之損失，或他方得有不預期之利益之情事，且若依原告主張
    按系爭契約約定，利率隨基本放款利率調整，與逾期後依執
    行名義，固定計息間，二者僅差49,749元，核與情事變更原
    則之要件不符，自無民法第227條之2規定之適用。再者，兩
    造間系爭契約係於82、83年間所簽訂，當時所約定適用之利
    率係被告公司之「基本放款利率」，且當時並無「指標利率
    」（註：91年11月10日才有）。又本件係放款，而非存款，
    故原告認依郵政定期儲金一年期固定利率，自84年以後即往
    下調整，核與系爭借款利率之約定並不相同，是原告主張依
    情事變更原則，訴請將利率調整至年息5%，自乏憑據，不足
    採信。
五、綜上所述，原告主張依不當得利返還請求權之法律關係，先
    位請求被告返還1,271,925元，及自起訴狀繕本送達之第11
    日即96年7月7日起至清償日止，按年息百分之5計算之利息
    ，及主張依民法第227條之2關於情勢變更原則規定，備位請
    求被告應給付原告735,415元，及自起訴狀繕本送達之第11
    日起即96年7月7日起至清償日止，按年息百分之5計算之利
    息等情，均為無理由，應予駁回。原告之訴既經駁回，其假
    執行之聲請，已失所附麗，應併予駁回。
六、本件事證已臻明確，兩造其餘攻擊防禦方法及舉證，均已無
    礙本院上開審認，自毋庸逐一論駁，附此敘明。
七、據上論結，本件原告之訴為無理由，依民事訴訟法第78條，
    判決如主文。
中　　華　　民　　國　　96　　年　　10　　月　　12　　日
                  民事第二庭    法  官  夏一
上正本係照原本作成。
如對本判決上訴，須於判決送達後20日內向本院提出上訴狀。
中　　華　　民　　國　　96　　年　　10　　月　　19　　日
                                書記官  莊玉惠
